【裁判字號】    90,判,127
【裁判日期】    900208
【裁判案由】    贈與稅
【裁判全文】
最  高  行  政  法  院  判  決                      九十年度判字第一二七號
    原      告  甲○○
    被      告  財政部臺灣省北區國稅局
    代  表  人  林吉昌
右當事人間因贈與稅事件，原告不服行政院中華民國八十八年九月三日台八八訴字第
三三二四一號再訴願決定，提起行政訴訟。本院判決如左：
    主  文
原告之訴駁回。
訴訟費用由原告負擔。
    事  實
緣原告於民國八十三年十一月四日將其所有賜益工業股份有限公司（以下簡稱賜益公
司）股票一、三○○、○○○股以每股新台幣（下同）十元價格移轉與其胞弟王孜益
，案經財政部台灣省南區國稅局查獲，以其未能提示資金流程之相關資料供核，涉有
行為時遺產及贈與稅法第五條第六款規定以贈與論情事，移由被告以八十四年十月十
四日北區國稅審二字第八四○三五八八一號函請原告於文到十日內補報贈與稅，原告
逾期未申報，被告乃核定贈與總額為二三、○七五、○○○元，贈與淨額為二二、六
二五、○○○元，發單補徵贈與稅六、九六一、二五○元。又原告未於期限內辦理贈
與稅申報，處以應納稅額一倍之罰鍰六、九六一、二五○元。原告不服，申經復查結
果，准予追減贈與額六、○○○、○○○元，變更核定贈與總額為一七、○七五、○
○○元，贈與淨額為一六、六二五、○○○元，罰鍰部分變更為四、五六一、二五○
元。原告仍不服，提起訴願、再訴願，遞遭決定駁回，遂提起行政訴訟。茲摘敘兩造
訴辯意旨如次：
原告起訴意旨及補充理由略謂：一、按原告於六十九年即與兄弟分家，兄弟間各立門
戶，各自理財。依國人之習俗，分家後兄弟間金錢往來與一般借貸無異，重要財產之
讓受並均會計算價金。原告因經商不順，為償還債權人欠款，陸續向胞弟王孜益調借
資金償債共計一四、○○○、○○○元。嗣後由於原告仍無法清償胞弟欠款及其他債
務，而將所持有之系爭賜益公司股票一、三○○、○○○股出售予胞弟王孜益而移轉
過戶，總價款一三、○○○、○○○元，另加計當年度同時由原告配偶陳春梅出售予
王孜益一、三○○、○○○股股票之同額價款，總計二六、○○○、○○○元。其中
除尾款一二、○○○、○○○元因提示銀行匯款申請書等證據，被告無法舉證非屬買
賣，於復查時追減贈與金額原告及配偶陳春梅各六、○○○、○○○元，共計一二、
○○○、○○○元外，其餘一四、○○○、○○○元因係抵償舊債，被告竟以所舉切
結書均係私文書，無明確之資金流程為由，認以贈與論。而事實上一四、○○○、○
○○元抵償舊債部分，由於原告當初資金需求十分急迫，部分係由王孜益以現金交付
原告之債權人，部分匯款亦因時日久遠，未予保存銀行資金往來單據，舉證困難，惟
均已取得各債權人出具說明原告債務確由胞弟王孜益代償之切結書可資證明。按遺產
及贈與稅法第四條第二項「所稱贈與，指財產所有人以自己之財產無償給予他人，經
他人允受而生效力之行為」，又第五條第一項以贈與論第六款「三親等以內親屬間財
產之買賣。但能提出已支付價款之確實證明者，．．．不在此限。」系爭股票之移轉
，原告與其胞弟王孜益雙方均無贈與之意思及行為，並已提出部分資金流程及代償舊
債之證據，而被告就本案已提出資金流程之部分既已作成決定認定為買賣，足見其亦
無法否定本次股票移轉雙方係為一樁買賣交易之事實。換言之，既無贈與之合意即已
確定贈與關係並未成立，試問被告既已作成決定，認定本案為買賣之合意且尾款認定
有買賣之事實，前款交付卻予否定，實不可思議。一樁財產移轉被告又如何單方面認
定部分為買賣行為，部分應以贈與論處，顯然與前述遺產及贈與稅法第四條第二項之
意旨相違背。二、依一般商場習慣，以現金付款仍十分常見，又以本案相關資金往來
對象所在地之中南部最為普遍，本案抵舊債以現金付款部分取有原告之各債權人出具
王孜益代償債務之切結書，說明原告與債權人及王孜益之資金往來具體事實，並聲明
若有不實，願負法律責任，足見出具切結書之債權人均係根據事實陳述。被告卻不切
實際，一味以透過銀行付款之銀行文件、匯款單為支付價款認定之惟一證據，而未查
明王孜益以代償債務抵付股票買賣價款及商場普遍存在現金付款習慣之事實。三、本
案事實上為買賣之意思及行為並非贈與，並已提供資金往來及抵償舊債之證明。依遺
贈稅法第五條第六款「三親等以內親屬間財產之買賣。但能提出已支付價款之確實證
明者．．．不在此限。」本案既已提出已支付價款之資金流程及抵償舊債之證明，即
應無「以贈與論」之適用。被告應先查明本案為買賣之事實，再就給付價款如有與系
爭股票價值不相當之差額部分再作「以贈與論」處理。因此本案復查後仍以贈與論處
之七○○、○○○股股票移轉因事實上為買賣，即不應依未申報贈與而處一倍罰鍰。
而出售股票價格與當時股票價值，被告認定不相當，差額部分係併同事實上屬買賣之
七○○、○○○股股票移轉以贈與論處，因未一併申報亦處以一倍罰鍰。原告以為被
告應於確定本案為買賣行為後，重新計算，如確有差額再行發單通知申報繳納贈與稅
。不應於系爭股票移轉究為贈與或買賣尚在行政救濟中，原告無所適從，不知應否申
報及如何申報之情形下，即因未申報處以一倍罰鍰。四、另一、三○○、○○○股賜
益公司股票之出售價格，係以當時賜益公司資產負債表所載淨值總額換算後每股價值
約一二元為基準。由於賜益公司近年來獲利情況不佳，每年度純益率均維持在百分之
一左右，而當時股票確實難以出售。原告因急於變現，故經雙方議定以每股十元讓受
，與嗣後賜益公司經會計師查核後辦理結算申報之資產負責表每股淨值一二．四五元
相當接近，顯見原告當初並無意以顯著不相當之代價出售該股票。而被告核定之每股
資產淨值一七．七五元[公司資本80,000,000元加贈與日以前年度累積未分配盈餘
32,588, 022元加贈與日當年度未分配盈餘1,555626元加資本公積（土地重估）
27,852,533元×面額10元÷資本額80,000,000＝17.75元]，其中以前年度累積未分配
盈餘係為歷年度核定全年所得減除所得稅後之金額合計，並未依所得稅法第七十六條
之一規定，減除依核定所得額提列百分之十法定公積及損益計算項目因超限未准列支
而具有合法憑證及正當理由者，被告已明顯違誤。經查賜益公司歷年度所得稅結算申
報南區國稅局於核定時均有再行調整，故被告應取得歷年度調整內容後依規定自歷年
度未分配盈餘中減除，否則逕按未減除前之未分配盈餘予以計算與賜益公司實際帳面
之累積未分配盈餘差距過於懸殊，亦有失公允。且原告向南區國稅局申請歷年調整所
得內容說明，至今均未收到覆文，致原告無法計算賜益公司之累積盈餘究竟有多少。
故被告對股票移轉價格之每股淨值計算，有關以前年度累積未分配盈餘三二、五八八
、○二二元係明顯虛增，被告於核定以前各年度所得額時均未附「調整理由說明書」
，已是怠忽職責，又不予原告閱卷，致原告至今無法提示因超限未准列支而具有合法
憑證及正當理由部分，應自以前年度累積未分配盈餘減除之損益計算項目。另因調整
賜益公司所有土地之價值而增列之資本公積二七、八五二、五三三元，並未減除正確
應負擔土地增值稅金額，經重新計算後資本公積應為一○、九六九、七三五元（股票
出售日土地現值總額46,209,500元減帳列土地原成本20,760,765元減土地增值稅準備
14,479,000元）。因此，被告對系爭出售股票每股淨值之計算顯有不當。五、有關被
告主張原告未依限辦理贈與稅申報，遂以違章論，處以一倍罰鍰乙節，原告於八十四
年十月接獲被告通知於文到十日內補報贈與稅後，即親自前往被告處欲辦理補申報，
原告於說明事件緣由後，經辦人員告知：「若不是贈與，即不必補報」，是被告受理
程序不合規定，並非被告所稱僅「口頭報備」。原告係按照被告經辦人員指示不必補
填贈與稅申報書，因此被處一倍罰鍰，原告無法接受。六、被告核定之每股淨值一七
．七五元，其中資本公積二七、八五二、五三三元為贈與日七筆地號土地之公告現值
四六、二○九、五○○元減除全部土地增值稅準備一三、七六五、九○七元再減除其
中僅「五筆」土地之帳面價值四、五九一、○六○元。由於賜益公司另二筆土地自八
十一年簽約至八十二年七月過戶，共計支付土地價款一五、九九八、六九五元，因係
集體開發之工業區土地，當時廠房尚未建造完成，土地雖已過戶仍無法併同建物使用
，而將取得土地成本一五、九九八、六九五元及資本化利息一七一、○一○元以預付
土地款科目列帳，嗣後於廠房建造完成，取得建物權狀後，於八十三年十二月三十一
日一併將預付土地款及資本化利息轉列土地科目一六、一六九、七○五元。被告所稱
公司提供贈與日資產負債表又礙於被告資產負債表格式無預付土地款欄位而與預付機
器設備款四、五五六、六一○元合併列於預付設備款科目共二○、五五五、三○五元
，因而贈與日賜益公司七筆土地帳面價值應為二○、七六○、七六五元，而非四、五
九一、○六○元，故被告計算錯誤。七、原告與配偶陳春梅各七、○○○、○○○股
股票移轉價款一四、○○○、○○○元抵償舊債部分，原告確因債權人急需資金，無
法等待，而向王孜益調借後，部分由王孜益以現金交付債權人，而部分匯款亦因時日
久遠，未保存銀行資金往來單據，舉證困難。目前只找出二張銀行匯款單金額其三、
七二八、五○○元，由二位債權人將資金匯入原告經營之鉅馨及鉅盈公司銀行帳戶，
且除此部分原告向債權人借入資金之銀行往來證明外，另有由此二名債權人及其他三
名債權人出具原告債務（共計一四、○○○、○○○元）由王孜益交付資金代償之切
結書可資證明，亦非被告所稱原告未能提示代償款項之資金流程及原告與債權人間資
金主來借貸事證。綜上所述，請行言詞辯論並將原處分及一再訴願決定撤銷等語。
被告答辯意旨略謂：一、原告於八十三年十一月四日將所有賜益公司股票一、三○○
、○○○股移轉與其弟王孜益，被告依據財政部台灣省南區國稅局通報之資料，以買
賣雙方為三親等間親屬，涉有行為時遺產及贈與稅法第五條規定以贈與論情事，因原
告無法提示買賣價款之具體事證，乃依據遺產及贈與稅法施行細則第二十九條規定核
算賜益公司股票移轉日每股淨值為十七．七五元，核定贈與總額為二三、○七五、○
○○元。原告不服，主張其因積欠其弟王孜益借款，遂以股票抵償，有銀行取款條可
資證明該交易純屬買賣，絕非贈與，又其經營之公司鉅馨企業有限公司已於八十年六
月十三日申請停業，原審查時未及提出該證物，其於收到被告通知函，即於當天向被
告口頭報備，自無違章情事云云，申請復查。被告就原告補提之事證，函請財政部台
灣省南區國稅局查核，經該局以八十六年十二月六日南區國稅審三字第八六○九六七
六六號函查復，以系爭股票中六○○、○○○股部分，因無反證可資否定屬買賣，應
予認定。惟此部分成交價每股十元與經核算之資產淨值每股一七．七五元之差價計四
、六五○、○○○元，應依遺產及贈與稅法第五條第二款規定核定贈與額四、六五○
、○○○元。至其餘七○○、○○○股因原告未能提示代償款項之資金流程及其與債
權人間資金往來借貸事證等流程供核，是原核定依遺產及贈與稅法第五條第六款規定
，以贈與論核課，並無違誤。復查決定經重行核算，並予追減贈與總額六、○○○、
○○○元，變更核定贈與總額為一七、○七五、○○○元，淨額為一六、六二五、○
○○元。又原告於八十三年十一月四日移轉其所有賜益公司股票一、三○○、○○○
股予王孜益，涉及贈與情事，經被告於八十四年十月十四日以北區國稅審二字第八四
○三五八八一號函通知於十日內申報贈與稅，原告未依限辦理申報，被告處以應納稅
額一倍之罰鍰六、九六一、二五○元，惟因本稅部分已變更，罰鍰部分一併變更為四
、五六一、二五○元。至有關口頭報備一節，核與申報規定不符，不足採信。二、原
告訴稱其與配偶陳春梅因經商不順，陸續向王孜益調借資金償債共計一四、○○○、
○○○元，嗣後各將所持有之系爭賜益公司股票一、三○○、○○○股出售予王孜益
而移轉過戶，總價款一三、○○○、○○○元（含配偶總計二六、○○○、○○○元
），其中除尾款一二、○○○、○○○元（原告及配偶陳春梅各六、○○○、○○○
元）准認定為買賣外，其餘一四、○○○、○○○元因係抵償舊債，被告竟以所舉切
結書均係私文書，無明確之資金流程為由，認定以贈與論。而事實上一四、○○○、
○○○元抵償舊債部分，部分係由王孜益以現金交付原告之債權人，部分匯款亦因時
日久遠，未予保存銀行資金往來單據，舉證困難，惟均已取得各債權人出具說明原告
之債務確由王孜益代償之切結書可資證明。系爭股票之移轉，原告與王孜益雙方均無
贈與之意思及行為，被告既已作成決定，認定本案為買賣之合意且尾款認定有買賣之
事實，前款交付卻予否定，實不可思議。一樁財產移轉被告又如何單方面認定部分為
買賣行為，部分應予贈與論處，顯與遺產及贈與稅法第四條第二項之意思相違背云云
。查所訴抵償舊債部分，部分係由王孜益以現金交付原告之債權人，究竟現金如何交
付？事證不明，且依所訴並未由原告經手，在無其他積極事證下，是否得認為原告之
債務不無疑義，況其間並無明確代償資金流程及其與債權人間資金往來之具體事證供
核，僅憑債權人出具之切結書，仍不足以佐證債權債務之事實。又遺產及贈與稅法第
五條所列各款情形，不問當事人間是否有贈與表示之一致，均須以贈與論，依法課徵
贈與稅，與同法第四條所規定之贈與人與受贈人意思表示一致，始能成立者，原有不
同。本案既適用同法第五條規定課徵贈與稅，雖受贈人未有允受之意思表示，其贈與
行為仍屬成立（財政部六十八年四月十四日台財稅第三二三三八號函參照）。訴稱被
告認定系爭股票部分為買賣，部分以贈與論處，與遺產及贈與稅法第四條第二項規定
相違背乙節，容有誤解。三、原告又訴稱本案既已提出已支付價款之資金流程及抵償
舊債之證明即應無「以贈與論」之適用，原告以為被告應於確定本案為買賣行為後重
新計算，如確有差額再行發單通知申報繳納贈與稅，不應於系爭股票移轉究為贈與或
買賣尚在行政救濟中，原告無所適從，不知應否申報及如何申報之情形下即因未申報
處以一倍罰鍰乙節；查被告於八十四年十月十四日北區國稅二第八四○三五八八一號
函通知原告於十日內申報贈與稅時，於函中已明示本案涉及遺產及贈與稅法第五條第
六款規定，如逾期申報，除核定補稅外，並依同法第四十四條規定處罰，而原告既未
依限辦理申報，被告按行為時遺產及贈與稅法第四十四條規定，科處應納稅額一倍之
罰鍰，雖其後復查決定准予追減贈與總額六、○○○、○○○元，變更罰鍰為四、五
六一、二五○元，惟其未依限申報之違章事實並未變更，原告仍執詞主張本案無贈與
論之適用，顯為推諉之詞，不足採信。四、至原告主張系爭賜益公司股票之出售價格
經雙方議定以每股十元讓受，與嗣後賜益公司經會計師查核後辦理結算申報之資產負
債表每股淨值一二．四五元相當接近，顯見原告當初並無意以顯著不相當之代價出售
該股票，而被告核定之每股資產淨值一七．七五元其中以前年度累積未分配盈餘係為
歷年度核定全年所得減除所得稅後之金額合計，並未依所得稅法第七十六條之一規定
，減除依核定所得額提列百分之十法定公積及損益計算項目因超限未准列支而具有合
法憑證及正當理由者，被告已明顯違誤。另因調整賜益公司所有土地之價值而增列之
資本公積二七、八五二、五三三元，並未減除正確應負擔土地增值稅金額，經重新計
算後資本公積應為一○、九六九、七三五元（股票出售日土地現值總額四六、二○九
、五○○元減去帳列土地原成本二○、七六○、七六五元減去土地增值稅準備一四、
四七九、○○○元）。因此，被告對系爭出售股票每股淨值之計算額有不當乙節，查
依原告於復查時提出之事證，雖其中六○○、○○○股部分之買賣屬實，惟其每股成
交價格十元與經核算之資產淨值每股一七．七五元，相差達百分之七十七．五，其金
額高達四、六五○、○○○元，顯有以不相當代價讓與財產情事，被告復查決定，就
該部分依遺產及贈與稅法第五條第二款規定以贈與論，並無不合。至於賜益公司贈與
日每股淨值之計算，其中以前年度未分配盈餘，七十至八十一年核定未分配盈餘為一
六、二六七、四一九元，為依法扣除法定公積之金額，於核算淨值時，自應予併入計
算，是包含法定公積之未分配盈餘為一八、○七四、九一○元（16,267,419 ÷0.9）
；八十二年度之未分配盈餘，經核定營利事業所得稅稅前淨利為一四、六七八、五一
五元，減應納營利事業所得稅一六五、四○三元後之稅後淨利為一四、五一三、一一
二元，故贈與日以前年度未分配盈餘累積數為三二、五八八、○二二元，並無不合。
原告訴稱應減除法定公積，亦有誤解，另關於行為時所得稅法第七十六條之一規定，
應減除損益計算項目因超限未准列支而具有合法憑證及正當理由者部分，原告並未舉
證究竟有那些未准列支而具有合法憑證及正當理由之金額，致無從就其有利事證加以
審酌。再者土地重估增值二七、八五二、五三三元之計算，為贈與日之公告現值四六
、二○九、五○○元減除全部土地增值稅準備一三、七六五、九○七元再減除帳面價
值四、五九一、○六○元，其中贈與日之公告現值原告並無爭執，至土地增值稅準備
，係依台南縣稅捐稽處八十四年五月十七日八四南縣稅財字第八四○一七五九一號函
提供之數據；而帳面價值則依賜益公司提供贈與日（八十三年十一月四日）資產負債
表所列土地金額均無不合，是原告認為土地重估增值應為一○、九六九、七三五元尚
乏依據，其主張自難採信。綜上所述，原告之訴為無理由，請求判決駁回原告之訴等
語。
    理  由
按「財產之移動，具有左列各款情形之一者，以贈與論，依本法規定，課徵贈與稅：
．．．二、以顯著不相當之代價，讓與財產、免除或承擔債務者，其差額部分。．．
．六、配偶間及三親等以內親屬間財產之買賣；但能提出支付價款之確實證明者，不
在此限。」、「．．．贈與人在一年內贈與他人之財產總值超過贈與稅免稅額時，應
於超過免稅額之贈與行為發生後三十日內，向主管稽徵機關依本法規定辦理贈與稅申
報。」、「納稅義務人違反．．．第二十四條之規定，未依限辦理．．．贈與稅申報
者，按核定應納稅額加處一倍至二倍之罰鍰。」為行為時遺產及贈與稅法第五條第二
款、第六款、第二十四條第一項及第四十四條前段所明定。次按「未公開上市之公司
股票，以繼承開始日或贈與日該公司之資產淨值估定之。」復為行為時遺產及贈與稅
法施行細則第二十九條第一項所規定。又按「在年度進行中發生繼承事實或贈與行為
，而遺產或贈與標的中有未公開上市公司行號股票須核估遺產或贈與價額者，如該公
司行號尚未辦理結算，致無法於申報時提出資產負債表，且於稽徵機關核稅時，仍未
能補送該項資料者，得由稽徵機關以該公司行號上一年度資產負債表所列資產淨額，
加計本年度截至被繼承人死亡時或贈與人為贈與行為時止之營業收入額，按同業利潤
標準計算之盈餘為該公司行號之淨值。公司行號於被繼承人死亡時或贈與人為贈與行
為時，如未編製資產負債表，但於申報時或稽徵機關核定遺產稅或贈與稅時，已編有
資產負債表者，得以該公司行號前期結算之資產值，加計前後兩期淨值之差額，按經
過日數占兩結算期間總日數之比例，核算其股票價值。」、「核算遺產及贈與稅法施
行細則第二十九條第一項所謂之資產淨值時，對於公司未分配盈餘之計算，應以經稽
徵機關核定者為準。．．．」亦分別為財政部六十五年七月九日台財稅第三四五九四
號及七十年十二月三十日台財稅第四○八三三號函所明釋。上述函釋意旨，核與遺產
及贈與稅法之規定無違，應予適用。本件原告於八十三年十一月四日將其所有賜益公
司股票一、三○○、○○○股以每股十元價格移轉與其胞弟王孜益，案經財政部台灣
省南區國稅局查獲，以其未能提示資金流程之相關資料供核，涉有行為時遺產及贈與
稅法第五條第六款規定以贈與論情事，移由被告以八十四年十月十四日北區國稅審二
字第八四○三五八八一號函請原告於文到十日內補報贈與稅，原告逾期未申報，被告
乃核定贈與總額為二三、○七五、○○○元，贈與淨額為二二、六二五、○○○元，
發單補徵贈與稅六、九六一、二五○元。原告未於期限內辦理贈與稅申報，並處以應
納稅額一倍之罰鍰六、九六一、二五○元。原告不服，主張系爭股票係買賣而非贈與
，又其經營之鉅馨企業有限公司已於八十年六月十三日申請停業，原審查時未及提出
該證物，其於收到被告通知函，即於當天向被告所屬法務科口頭報備，自無違章情事
云云，申請復查。經被告就原告補提之事證，函請財政部台灣省南區國稅局查核，經
該局以八十六年十二月六日南區國稅審三字第八六○九六七六六號函查復，關於受讓
人王孜益匯款一二、○○○、○○○元部分，以系爭股票中六○○、○○○股部分，
因無反證可資否定屬買賣，應予認定。惟其成交價每股十元與經核算之資產淨值每股
一七．七五元之差價計四、六五○、○○○元，應依遺產及贈與稅法第五條第二款規
定，以贈與論核課。關於王孜益以一四、○○○、○○○元之股票抵償舊欠部分，因
原告未能提示代償款項之資金流程及其與債權人間資金往來借貸事證等流程供核，是
原核定依遺產及贈與稅法第五款第六款規定，就系爭七○○、○○○股以贈與論核課
，並無違誤。復查決定經重行核算，本件應予追減贈與總額六、○○○、○○○元，
變更核定贈與總額為一七、○七五、○○○元，淨額為一六、六二五、○○○元。又
原告出售系爭股票，僅依法申報繳納證交稅，並未依規定申報贈與稅，經被告於八十
四年十月十四日以北區國稅審二字第八四○三五八八一號函通知於十日內申報贈與稅
，惟原告未依限辦理申報，被告乃按漏稅額四、五六一、二五○元處以一倍之罰鍰四
、五六一、二五○元。至有關口頭報備一節，核與申報規定不符，無法採信。從而復
查決定准予追減贈與總額六、○○○、○○○元，變更核定贈與總額為一七、○七五
、○○○元，淨額為一六、六二五、○○○元，罰鍰部分變更為四、五六一、二五○
元，揆諸首揭規定，經核並無違誤，一再訴願決定遞予維持，亦無不合。原告起訴主
張：原告因經商不順，為償還債權人欠款，陸續向胞弟王孜益調借資金償債。系爭股
票出售予王孜益即係抵償舊債，由於當初資金需求十分急迫，部分係由王孜益以現金
交付原告之債權人，部分匯款亦因時日久遠，未保存銀行資金往來單據，而舉證困難
，惟均已取得各債權人出具說明原告債務確由王孜益代償之切結書可資證明。被告就
本案已提出資金流程部分，既已認定為買賣，足見其亦無法否定系爭股票移轉係為買
賣交易之事實。又系爭股票之出售價格，係以當時賜益公司資產負債表所載淨值總額
換算後每股價值約一二元為基準。由於賜益公司近年來獲利情況不佳，每年度純益率
均維持在百分之一左右。原告因急於變現，經雙方議定以每股十元讓受，與嗣後賜益
公司經會計師查核後辦理結算申報之資產負責表每股淨值一二．四五元相當接近。被
告核定之每股資產淨值一七．七五元，其中資本公積二七、八五二、五三三元為贈與
日七筆地號土地之公告現值四六、二○九、五○○元減除全部土地增值稅準備一三、
七六五、九○七元再減除其中僅五筆土地之帳面價值四、五九一、○六○元。由於賜
益公司另二筆土地自八十一年簽約至八十二年七月過戶，共計支付土地價款一五、九
九八、六九五元，因土地雖已過戶仍無法併同建物使用，而將取得土地成本一五、九
九八、六九五元及資本化利息一七一、○一○元以預付土地款科目列帳，嗣後於廠房
建造完成，取得建物權狀後，於八十三年十二月三十一日一併將預付土地款及資本化
利息轉列土地科目一六、一六九、七○五元。被告所稱公司提供贈與日資產負債表又
礙於被告資產負債表格式無預付土地款欄位而與預付機器設備款四、五五六、六一○
元合併列於預付設備款科目共二○、五五五、三○五元，因而贈與日賜益公司七筆土
地帳面價值應為二○、七六○、七六五元，而非四、五九一、○六○元，故被告計算
應屬錯誤。又原告於八十四年十月接獲被告通知於文到十日內補報贈與稅後，即親自
前往被告處欲辦理補申報，原告於說明事件緣由後，經辦人員告知若不是贈與，即不
必補報，是被告受理程序不合規定，並非被告所稱僅口頭報備等語。按行為時之遺產
及贈與稅法第五條第六款規定，三親等以內親屬間財產之買賣，以贈與論，但能提出
支付價款之確實證明者，不在此限。同法條第二款復規定，以顯著不相當之代價，讓
售未公開上市公司股票者，其差額部分亦以贈與論。所謂「以贈與論」，即係依法律
規定視為贈與者，自須當事人提出支付價額之確實證明，始能推翻原推定而不視為贈
與。本件原告於八十三年十一月四日將所有賜益公司股票一、三○○、○○○股移轉
與其弟王孜益，因其買賣雙方為二親等親屬，其中七○○、○○○股部分，原告未能
提示代償款項之資金流程及其與債權人間資金往來借貸事證等流程供核，所指抵償舊
債部分，部分係由王孜益以現金交付原告之債權人，究竟現金如何交付？事證欠明，
且依原告所訴並未由其經手，在無其他積極事證下，尚難認係原告之債務，況其間並
無明確代償資金流程及其與債權人間資金往來之具體事證，僅憑債權人事後補具之切
結書，自不足以佐證確有債權債務存在之事實。原核定就該七○○、○○○股部分，
依遺產及贈與稅法第五條第六款規定以贈與論，並以核算之資產淨值每股一七．七五
元核課贈與稅，並無違誤。至其餘六○○、○○○股部分，因原告補提受讓人王孜益
匯款一二、○○○、○○○元之事證，被告以無反證可資否定屬買賣，予以認定。惟
其成交價每股十元與經核算之資產淨值每股一七．七五元之差價計四、六五○、○○
○元顯著不相當，依遺產及贈與稅法第五條第二款規定，亦應以贈與論核課贈與稅，
經核並無不合。又遺產及贈與稅法第五條所列各款情形，不問當事人間是否有贈與表
示之一致，均須以贈與論，依法課徵贈與稅，與同法第四條所規定之贈與人與受贈人
意思表示一致，始能成立者，原有不同。本件既適用同法第五條規定課徵贈與稅，雖
受贈人未有允受之意思表示，其贈與行為仍屬成立。原告訴稱系爭一樁財產移轉被告
單方面認定部分為買賣行為，部分應予贈與論處，顯與遺產及贈與稅法第四條第二項
之意思相違背云云，核無足採。次查被告以八十四年十月十四日北區國稅二第八四○
三五八八一號函通知原告於文到十日內依法補報贈與稅時，於函中已明示本案涉及遺
產及贈與稅法第五條第六款規定，如逾期仍未申報，除核定補稅外，並依同法第四十
四條規定處罰，有該函附卷可稽。原告既未依限辦理申報，被告按行為時遺產及贈與
稅法第四十四條規定，科處應納稅額一倍之罰鍰，即無不合。原告主張於八十四年十
月接獲被告通知於文到十日內補報贈與稅後，即親自前往被告處欲辦理補申報，原告
於說明事件緣由後，經辦人員告知若不是贈與，即不必補報，是被告受理程序不合規
定，並非被告所稱僅口頭報備等語。核其所指情形與遺產及贈與稅法第二十四條第一
項申報之規定不符，自無可採。至於賜益公司贈與日每股淨值之計算，被告係依據賜
益公司提供移轉日（即八十三年十一月四日）之資產負債表、損益及稅額計算表依規
定核算。其中以前年度未分配盈餘，七十至八十一年核定未分配盈餘為一六、二六七
、四一九元，為依法扣除法定公積之金額，於核算淨值時，自應予併入計算，即包含
法定公積之未分配盈餘為一八、○七四、九一○元（16,267,419÷0.9）；八十二年
度之未分配盈餘，經核定營利事業所得稅稅前淨利為一四、六七八、五一五元，減應
納營利事業所得稅一六五、四○三元後之稅後淨利為一四、五一三、一一二元，故贈
與日以前年度未分配盈餘累積數為三二、五八八、○二二元，並無不合。原告訴稱應
減除法定公積，亦有誤解。另關於行為時所得稅法第七十六條之一規定，應減除損益
計算項目因超限未准列支而具有合法憑證及正當理由者部分，原告並未舉證究竟有若
干未准列支而具有合法憑證及正當理由之金額，致被告無從就其有利事證加以審酌。
再者土地重估增值二七、八五二、五三三元之計算，為贈與日之公告現值四六、二○
九、五○○元減除全部土地增值稅準備一三、七六五、九○七元再減除帳面價值四、
五九一、○六○元，其中贈與日之公告現值原告並無爭執，至土地增值稅準備係依台
南縣稅捐稽處八十四年五月十七日八四南縣稅財字第八四○一七五九一號函提供之數
據，亦有該函在卷足憑；而帳面價值則依賜益公司提供贈與日資產負債表所列土地金
額，是原告認為土地重估增值應為一○、九六九、七三五元尚乏依據，其主張尚難採
信。綜上所述，原告起訴意旨並無理由，應予駁回。又本件事證已臻明確，原告請求
言詞辯論，核無必要，併予敘明。
據上論結，本件原告之訴為無理由，爰依行政訴訟法施行法第二條、行政訴訟法第九
十八條第三項前段，判決如主文。
中    華    民    國     九十        年      二      月       八        日
                    最 高 行 政 法 院  第 五 庭
                                審 判 長 法  官      廖  政  雄
                                         法  官      蔡  進  田
                                         法  官      趙  永  康
                                         法  官      林  清  祥
                                         法  官      姜  仁  脩
右  正  本  證  明  與  原  本  無  異
                                         法院書記官  蘇  金  全
中    華    民    國     九十        年      二      月       九        日


司法院資訊處製作；財團法人民間司法改革基金會備份。
